臺灣高等法院刑事判決
110年度交上易字第232號
上  訴  人  臺灣新北地方檢察署檢察官
被      告  鄧雲心


上列上訴人因被告過失傷害案件，不服臺灣新北地方法院109年
度審交易字第1369號，中華民國110年5月20日第一審判決（起訴
案號：臺灣新北地方檢察署109年度調偵字第2615號），提起上
訴，本院判決如下：
    主  文
上訴駁回。
    理  由
一、公訴意旨略以：被告鄧雲心於民國108年8月2日18時43分許
    ，騎乘車牌號碼000-0000號普通重型機車，沿新北市三重區
    重安街往重新路方向行駛，行經重安街上、中山橋橋墩與中
    山橋橋下停車場間之迴轉道時，本應注意車前狀況，並隨時
    採取必要之安全措施，而依當時天候晴、夜間有照明、柏油
    路面乾燥、無缺陷、無障礙物、視距良好，並無不能注意之
    情事，仍貿然直行，適有告訴人李哲民騎乘車牌號碼000-00
    00號普通重型機車自上開迴轉道駛出左轉重安街往重新路方
    向行駛，因而閃避不及與鄧雲心之車輛發生碰撞，致告訴人
    受有腰椎橫突骨折、胸壁挫傷、下背和骨盆挫傷及髖部挫傷
    等傷害。因認被告涉犯刑法第284條前段過失傷害罪嫌等語
    。
二、按犯罪事實應依證據認定之，無證據不得認定犯罪事實，又
    不能證明被告犯罪者，應諭知無罪之判決，刑事訴訟法第15
    4條第2項、第301條第1項定有明文。次按認定犯罪事實所憑
    之證據，雖不以直接證據為限，間接證據亦包括在內；然無
    論直接或間接證據，其為訴訟上之證明，須於通常一般之人
    均不致於有所懷疑，而得確信其為真實之程度者，始得據為
    有罪之認定，倘其證明尚未達到此一程度，而有合理性懷疑
    之存在，無從為有罪之確信時，自應為被告無罪之判決，
三、公訴意旨認被告涉犯上開過失傷害罪嫌，無非係以被告於警
    詢及偵查中之供述、告訴人於警詢及偵查中之指述、證人即
    乘客張麗華於警詢及偵查中之證述、道路交通事故現場圖、
    道路交通事故調查報告表㈠㈡、新北市政府警察局三重分局交
    通分隊道路交通事故談話紀錄、現場及車損照片、道路交通
    事故當事人酒精測定紀錄表、告訴人提供之照片、新北市政
    府交通事件裁決處109年7月21日新北裁鑑字第1095262166號
    函附之新北市政府車輛行車事故鑑定會鑑定意見書、馬偕紀
    念醫院診斷證明書等為其主要論據。
四、訊據被告固坦承於上開時、地與告訴人發生碰撞，告訴人並
    因此受有腰椎橫突骨折、胸壁挫傷、下背和骨盆挫傷及髖部
    挫傷等傷害之事實，惟堅決否認有何過失傷害犯行，辯稱：
    我當時是直行車又是綠燈，左方確實有橋墩是在比較遠的地
    方會擋住視線，但是我一看到告訴人騎車在迴轉時，我就馬
    上煞車，往右邊閃躲，我認為我有做這些措施的，不是說對
    方持續在迴轉，我沒有注意到才撞上去的，是因為對方在迴
    轉，沒有在看我這邊的車，我是直行車，所以才會撞上去等
    語。經查：
  ㈠上開客觀事實，業據被告於警詢、偵訊、原審及本院準備程
    序、審理時均坦承在卷（他字卷第44至46頁；原審卷第42頁
    ；本院卷第41、77頁），並經證人即告訴人李哲民於警詢、
    偵訊證述（他字卷第3、19、43頁）、證人張麗華於偵訊時
    之證述（他字卷第45至46頁），復有道路交通事故現場圖、
    道路交通事故調查報告表㈠㈡、新北市政府警察局三重分局交
    通分隊道路交通事故談話紀錄、現場照片、馬偕紀念醫院診
    斷證明書附卷可參（他字卷第10至17、28至39、51頁），此
    部分事實首堪認定。
  ㈡按汽車迴車時，應暫停並顯示左轉燈光或手勢，看清無來往
    車輛，並注意行人通過，始得迴轉，道路交通安全規則第10
    6條第5款定有明文。是告訴人於上開迴轉道駛出向左迴轉往
    重新路方向行駛，未看清有無來往車輛，就上揭車禍之發生
    ，自有肇事因素，且為肇事之主因，此經新北市政府交通事
    件裁決處、新北市政府交通局鑑定結果，均同此認定，有新
    北市政府交通事件裁決處109年7月21日新北裁鑑字第109526
    2166號函附之新北市政府車輛行車事故鑑定會鑑定意見書、
    新北市政府交通局110年3月12日新北交安字第1100144904號
    函覆之新北市車輛行車事故鑑定覆議會鑑定覆議意見書各1
    份在卷可按（他字卷第72至74頁、原審卷第49至52頁），此
    部分事實亦可認定。
  ㈢檢察官雖認被告有未注意車前狀況之過失情形，為本案肇事
    因素之一。惟：
　　⒈按汽車駕駛人依規定遵守交通規則行車時，得信賴其他汽
      車駕駛人亦能遵守交通規則，故關於他人違規行為所導致
      之危險，僅就可預見，且有充足時間可採取適當之措施以
      避免結果之發生時，負其責任，對於他人突發不可知之違
      規行為並無防止之義務。又刑法上之過失犯，以行為人對
      於犯罪結果之發生按其情節應注意，並能注意，而不注意
      者，始克相當；若事出突然，依當時情形，不能注意時，
      縱有結果發生，仍不得令負過失責任。復所謂信賴原則，
      指行為人在社會生活中，於從事某種具有危險性之特定行
      為時，如無特別情事，在可信賴被害者或其他第三人亦會
      相互配合，謹慎採取適當行動，以避免發生危險之適當場
      合，倘因被害者或其他第三人之不適當行動，而發生事故
      造成損害之結果時，該行為人不負過失責任。依此一原則
      ，汽車駕駛人應可信賴參與交通行為之對方，亦將同時為
      必要之注意，相互為遵守交通秩序之適當行為，而無考慮
      對方將會有違反交通規則之不當行為之義務。故汽車駕駛
      人如已遵守交通規則，且為必要之注意，縱有死傷結果之
      發生，其行為仍難認有過失可言。又為提昇交通工具效能
      以促進交通快捷迅速，並兼顧維護交通秩序以保障公眾行
      的安全，凡參與交通之車輛駕駛人、行人及其他使用道路
      者，均負有預防危險發生之注意義務，故任何駕駛人、行
      人或其他使用人，均可信賴其餘參與交通或使用道路者，
      亦能遵守交通規則，並互相採取謹慎注意之安全行為。本
      此信賴原則，任一參與交通或使用道路之人並無必須預見
      其他參與交通或使用道路者之違規或不安全行為，以防止
      事故發生之注意義務；如信賴他人因遵守交通規則將為一
      定行為，而採取相對應之適當措置時，即可認已盡其注意
      義務。然於有充分餘裕得以迴避事故之發生者，既尚能在
      於己無損之情況下，採取適當舉措以避免損害他人之生命
      、身體及其他財產利益，基於社會相當性之考量，始有防
      免事故發生之注意義務，最高法院87年度台上字第2457號
      、88年度台上字第1852號、96年度台上字第6159號判決意
      旨均可資參照。
　　⒉觀諸本案事故現場被告與告訴人車輛倒地位置，係鄰近橋
      墩處黃色網狀線區，且甫進入被告行向之內側車道、快通
      過路口之行人穿越道上一節，有現場照片、現場圖在卷可
      按（他字卷37至38、11頁），顯見被告於車禍前，已騎車
      直行進入有號誌管制之交岔路口，並將通過路口之際無疑
      ，則其進入路口之際的視角左方確有橋墩一情可資認定。
      從而被告辯稱：當我快行駛到事故地點時，因左邊有橋墩
      擋住我的視線，當我騎到事故地點時，才看到告訴人在我
      的左前方等語（他字卷第17頁、原審卷第42頁），尚屬有
      據，且與事實相符，應堪採信。則依號誌指示前行而進入
      上開交岔路口之被告，其左方視線既遭橋墩阻擋，實無從
      注意有人會從該處出現並迴轉，使之猝不及防，遑論能據
      此有所反應，並進一步採取必要之安全措施，防免撞擊情
      事發生。
　　⒊被告既正常行駛在前揭地點內側車道，而告訴人騎乘機車
      於上開交岔路口出現，未注意應先暫停並顯示左轉燈光或
      手勢，看清左右往來車輛，即貿然於該處向左迴轉、進入
      被告之車道，使被告無從及時反應被害人之行車動態，因
      而閃避不及發生事故，此本於用路人之信賴原則，被告應
      可信賴參與交通行為之告訴人亦將同時為必要之注意，相
      互為遵守交通秩序之適當行為，而無考慮告訴人將會有違
      反交通規則之不當行為之義務，亦即被告注意己身行車動
      態並遵守交通安全規則已足，關於被害人違規行為所導致
      之危險，僅就可預見，且有充足時間可採取適當之措施以
      避免結果之發生時，負其責任，則被告對於告訴人此一猝
      不及防，且突發不可知之違規迴轉行為客觀上並無可能防
      止，自無防止之義務，當無從認其有充分餘裕得以迴避事
      故之發生，自難苛責令負過失責任。本案前經原審送請新
      北市車輛行車事故鑑定覆議會，覆議本案車禍肇事責任，
      路權歸屬部分引用前述之道路交通安全規則第106條第5款
      規定，可認本案路權係歸屬被告，因此覆議意見認為：告
      訴人有迴轉時未看清無來往車輛之肇事原因，而被告猝不
      及防，無肇事因素等語，有新北市政府交通局110年3月12
      日新北交安字第1100144904號函暨所附新北覆議0000000
      號新北市車輛行車事故鑑定覆議會鑑定覆議意見書在卷可
      稽（原審卷第49至52頁），亦同此認定，併予說明。
　　⒋雖本案前經檢察官送請新北市政府車輛行車事故鑑定委員會鑑定本案車禍肇事責任，該會鑑定意見為：「一、李哲民駕駛普通重型機車，迴轉時未看清無來往車輛，為肇事主因；二、鄧雲心駕駛普通重型機車，未注意車前狀況，為肇事次因。」等語，認被告有未注意車前狀況之過失，有新北市政府交通事件裁決處109年7月21日新北裁鑑字第1095262166號函暨所附新北車鑑字第0000000號鑑定意見書附卷可憑（他字卷第72至74頁）。惟本案被告於案發時係正常行駛在內側車道，應可信賴其他用路人亦會遵守交通規則且為必要之注意，其循燈號並合於時速規定前行，對於被害人突然左迴轉進入其車道之駕駛行為及所導致之危險，即無注意防免之義務，而得以免負過失之責，故新北市政府車輛行車事故鑑定委員會猶認被告有未注意車前狀況之過失之鑑定意見，有違信賴保護原則，並不足採。
    ⒌至本院另循檢察官所請，函詢新北市車輛行車事故鑑定覆
      議會，關於覆議結果就被告部分推翻鑑定會之鑑定意見，
      所憑之具體理由及依據，雖經該鑑定覆議會覆稱：係經過
      半數以上出席委員綜合考量卷附調查跡證資料（含警方筆
      錄、現場圖、交通事故現場照片、監視器影像畫面等）與
      當事人所提供覆議理由分析研判事故成因，並以合議制完
      成鑑定覆議等語，有新北市政府交通局110年10月4日新北
      交安字第1101794393號函可參（本院卷第49頁），然本案
      事實已臻明瞭，並經本院認定如前，該鑑定覆議會之函覆
      結果，未盡如意，然本院既可依上開證據認定如前，該不
      具理由之回覆亦無從為不利被告之認定，自對本院認定結
      果不生影響，併此敘明。
　　⒍綜上所述，本案道路交通事故以致告訴人受傷誠屬遺憾，
      然本案屬猝不及防之道路交通事故，被告發現告訴人騎車
      迴轉時，兩車已相當接近並無何反應時間供被告閃避，則
      在被告於發現後即時煞車且往右偏，已盡力採取相對應之
      適當措置，自無檢察官所指之疏未注意車前狀況，未採取
      必要之安全措施之過失，被告本於信賴原則而在該路段內
      側車道直行，擁有路權，雖不幸發生事故以致告訴人受傷
      ，其並無能注意，而不注意情形者，只事出突然無法避免
      之情事，其行為自無過失可言，當不得遽以刑法第284條
      前段之過失傷害罪名相繩。檢察官所引各項事證未達於通
      常一般之人均不致有所懷疑，復查無其他積極證據足證被
      告確有此一犯行，而得確信其有犯罪之程度，容有合理之
      懷疑存在，自屬不能證明被告犯罪。
五、原審同前認定，以不能證明被告犯罪，而諭知無罪，其認事
    用法，並無不合。檢察官上訴意旨猶執陳前詞指摘原審判決
    ，並無理由，上訴應予駁回。
據上論斷，應依刑事訴訟法第368條，判決如主文。
本案經檢察官王凌亞提起公訴，檢察官劉新耀提起上訴，檢察官
侯千姬到庭執行職務。
中　　華　　民　　國　　110 　年　　12　　月　　1 　　日
                  刑事第十三庭  審判長法　官  洪于智
                                      法　官  黃惠敏
                                      法　官  黃玉婷
以上正本證明與原本無異。
不得上訴。
                                      書記官  傅國軒
中　　華　　民　　國　　110 　年　　12　　月　　2 　　日